【裁判字號】    98,訴,652
【裁判日期】    990513
【裁判案由】    清償債務
【裁判全文】
臺灣新竹地方法院民事判決               98年度訴字第652號
原      告  戊○○
            乙○○
前2 人共同
訴訟代理人  張晴玲律師
被      告  丁○○
訴訟代理人  陳恩民律師
            魏翠亭律師
複代 理 人  丙○○
上列當事人間請求清償債務事件，本院於民國99年4月13日辯論
終結，判決如下：
    主      文
被告應給付原告戊○○新臺幣伍拾肆萬元，及自民國九十八年十
月二日起至清償日止，按週年利率百分之五計算之利息。
被告應給付原告乙○○新臺幣肆拾萬元，及自民國九十八年十月
二日起至清償日止，按週年利率百分之五計算之利息。
訴訟費用由被告負擔。
本判決於原告戊○○以新臺幣壹拾捌萬元為被告預供擔保後，得
為假執行。但被告如於假執行程序實施前，以新臺幣伍拾肆萬元
為原告戊○○預供擔保，得免為假執行。
本判決於原告乙○○以新臺幣壹拾肆萬元為被告預供擔保後，得
為假執行。但被告如於假執行程序實施前，以新臺幣肆拾萬元為
原告乙○○預供擔保，得免為假執行。
    事實及理由
壹、原告主張：
一、原告戊○○及乙○○為被告向第一商業銀行竹北分行小額融
    資貸款乙事，擔任被告之連帶保證人。因被告於部分清償後
    即無力還款，遂由連帶保證人即原告戊○○於民國95年5月4
    日，自新竹國際商業銀行延平分行提領新臺幣（下同）54萬
    元；原告乙○○於同日，自新竹國際商業銀行竹北分行提領
    40萬元，二者合計共94萬元，於同日向第一商業銀行竹北分
    行還款，並由被告簽認證物一之聲明書，還款後再由第一商
    業銀行竹北分行簽發債務清償證明書。按「保證人向債權人
    為清償後，於其清償之限度內，承受債權人對於主債務人之
    債權。但不得有害於債權人之利益」，民法第749條定有明
    文。次按「保證人向債權人代償後，債權人對於主債務人之
    債權即移轉於保證人，因之保證人得就實際代償之數額，向
    主債務人求償。保證人受主債務人之委任而為保證者，對於
    主債務人即有受任人之權利，除依一般委任法則，保證人因
    受任保證而代償之數額，應由委任之主債務人償還外，並應
    償還自支出時起之利息」、「保證為債權人與保證人間締結
    之契約，主債務人雖有利害關係或有立保之義務，究非保證
    契約之當事人，被上訴人就訟爭借款為保證，已為債權人台
    灣省合作金庫所同意接受而貸款，則被上訴人所為保證無論
    是否出於上訴人之委託，對保證契約之成立，殊無影響，被
    上訴人代償保證債務後依民法第749條之規定其代位取得之
    債權全然與原債權相同，自得據以請求主債務人之上訴人清
    償原本及約定之利息」，有最高法院18年上字第1561號判例
    及最高法院70年台上字第3685號判決可資參照。是依上開法
    條、判例及判決之規定，原告戊○○及乙○○自得依民法第
    749條之規定，就實際代償之數額，得向主債務人即被告求
    償。
二、查訴外人亞全科技股份有限公司（下稱亞全公司）於93年間
    有資金之需求，希望以私募資金方式募集，由公司股東或高
    層參與投資，然並未強制要求公司股東或高層參與投資，而
    原告戊○○、乙○○及被告係基於個人意願，各自出資200
    萬元進行投資，並非如被告所言，3人共同商議由被告出名
    向第一商業銀行申貸。次查原告戊○○及被告均向第一商業
    銀行竹北分行貸款200萬元，並以原告2人擔任被告丁○○之
    連帶保證人，原告乙○○及被告擔任原告戊○○之連帶保證
    人之方式，向銀行各貸款200萬元。又原告乙○○本身資力
    即可出資200萬元，於94年2月25日由其妻黃瓊萱之建華銀行
    新竹分行之帳戶（按建華銀行已改制為永豐銀行），匯款20
    0萬元予亞全公司，故不需向銀行貸款。又關於原告戊○○
    以自己名義所為之貸款，也已自行全數清償完畢。
三、上開情事亞全公司其實並不知情，故不可能有後續公司為被
    告處理貸款之情事。再者95年5月4日當日，除連帶保證人戊○○及乙○○代被告清償94萬元外，被告復自行取款969,48
    4元，此有第一商業銀行取款憑條可證，以清償系爭貸款本
    金1,884,200元，利息25,284元，合計1,909,484元，此有第
    一商業銀行放款收回傳票可證。退萬步言，如果真如被告所
    述，亞全公司為實際系爭貸款之債務人，則為何被告要自行
    提領969,484元清償系爭債務？又如果真亞全公司有為被告
    處理貸款之情事，又何必多次一舉，由原告2人代償後，再
    為清償，直接由亞全公司負責即可。綜上，被告之說辭前後
    矛盾，並不可採。
四、再查原告乙○○係因職務原因每月領取亞全公司薪資至96年
    10月離職時，而原告戊○○於94年1月4日與亞全公司簽有產
    品技術開發顧問契約，約定亞全公司自94年1月1日至96年12
    月31日止，每月給付其顧問費68,500元，故亞全公司每月所
    支付之顧問費，均係基於產品技術開發顧問契約所為之給付
    ，並非被告所稱訴外人亞全公司以公司顧問費名義，分期繳
    還原告等人清償，故被告所言，實為虛言。
五、又查被證三所示之95年5月5日2萬元匯款，與本案並不相關
    ，其係被告先前向原告戊○○之其他借款，因為雙方95年5
    月4日為清償系爭貸款之事宜碰面，故該日請被告還款，被
    告方在隔日匯款，惟此部分與94萬元並不相干，再者2萬元
    與94萬元相差將近47倍，如何以2萬元來補償原告等之損失
    ，被告所言顯然不合邏輯。
六、為此聲明請求：
（一）被告應分別給付原告戊○○54萬元、原告乙○○40萬元，
      及各自起訴狀繕本送達之翌日起至清償日止，按年息百分
      之5計算之利息。
（二）訴訟費用由被告負擔。
（三）請准原告供擔保宣告假執行。
貳、被告則以：
一、查兩造原均為訴外人亞全公司之董監事及高階主管（副總、
    協理），均為亞全公司之重要經營者，此參被證一亞全公司
    93年間董監事等持股明細資料及董事會議紀錄等可證，另核
    本院函查之第一銀行消費者貸款申請書所載，亦可得證。
二、次查亞全公司前於93年間，因經營不善故，而有大額虧損，
    亟需資金挹注，惜因公司財務困窘、信用不佳，無從以公司
    名義申貸任何資金，兩造等公司高層為使公司得以續行經營
    ，乃共同商議由被告出名向第一商業銀行申貸，並由原告戊○○及乙○○為連帶保證人，所得貸款200萬元正則轉為公
    司運作資金。
三、另查被告原任職於美國高科技產業，因友人看重被告專業及
    經歷，力邀被告回國共營事業，被告乃放棄原有之高薪事業
    ，束裝返國，擔任亞全公司高階主管，彼時原告2人早已為
    亞全公司之董監事及重要經營幹部相當時日。孰料亞全公司
    固有財務漏洞擴大、經營日見困難，被告雖勉力經營，嗣且
    一再投入自有資金，甚而以自己名義申貸款項供公司所用…
    ，惜均無起色，被告無奈之餘，乃於94年6月間自亞全公司
    離職，至系爭貸款則仍由亞全公司自行處理，被告並未聞問
    。
四、詎嗣於95年5 月間，原告戊○○突主動向被告告知─其願先
    代為清償償系爭貸款餘額，以保三方（債務人及連帶保證人
    ）信用，惟被告須匯款2 萬元予原告戊○○，俾資補償原告
    等損失…。被告為維自身信用故，自無拒絕之必要，乃於清
    償系爭銀行貸款後之次日（即94年5 日5 日）如數匯予原告
    戊○○，此核合作金庫存款憑條影本可證。至原告等代償之
    金額部分，據被告查知，嗣則由訴外人亞全公司以公司顧問
    費名義，分期繳還原告等人清償在案。
五、經核上情，業據證人甲○○前於本院99年3月18日審理時到
    庭訊證至明。承此，正因系爭申貸款項為公司運作所用，是
    嗣後之本金及繳息等清償，歷由亞全公司支付，此核被告丁○○與原告戊○○、乙○○及訴外人藍正騮等人前98年10月
    9日之錄音譯文內容，亦堪佐證。
六、綜前所述，系爭貸款之債務人實為訴外人亞全公司，尚非形
    式上記載之被告，是原告等所主張之保證或委任關係，均存
    於原告等與亞全公司間，被告依法自不負清償責任。
七、為此答辯聲明：
（一）原告之訴駁回。
（二）訴訟費用由原告等負擔。
（三）如為不利被告之判決，請准供擔保後免為假執行。
、兩造不爭執事項：
一、原告戊○○及乙○○與被告丁○○均為亞全公司高階經理人
    。
二、亞全公司於93年間有資金之需求，希望以私募資金方式募集
    ，由公司股東或經營階層參與投資。
三、原告戊○○與亞全公司於94年1月4日簽有產品技術開發顧問
    契約，約定亞全公司自94年1月1日起至96年12月31日止，支
    付原告戊○○技術顧問費每月68,550元。
四、原告戊○○於93年10月14日向第一商業銀行竹北分行申貸20
    0萬元投資亞全公司，並由原告乙○○及被告丁○○擔任連
    帶保證人，系爭貸款並由原告戊○○自行於94年11月1日全
    數清償完畢。
五、原告乙○○於94年2月25日，由其妻黃瓊萱永豐銀行新竹分
    行之帳戶，匯款200萬元至亞全公司帳戶以為投資。
六、被告丁○○於93年10月14日向第一商業銀行竹北分行貸款20
    0萬元投資亞全公司，並由原告戊○○及乙○○擔任連帶保
    證人。
七、被告丁○○於93年10月14日向第一商業銀行竹北分行貸款之
    200萬元，於95年5月4日由原告戊○○及乙○○代為清償54
    萬元、40萬元；並由被告丁○○自行清償969,484元，合計
    清償1,909,484元（即540,000+400,000+969,484=1,909,484
    ）後，全數清償完畢。
肆、本院之判斷
一、原告主張：被告於93年10月14日邀同原告2人擔任連帶保證
    人，向第一商業銀行竹北分行借款200萬元，被告於部分清
    償後無力還款，原告戊○○遂於95年5月4日自新竹國際商業
    銀行延平分行提領54萬元；原告乙○○自新竹國際商業銀行
    竹北分行提領40萬元，被告亦自行取款969,484元，而於同
    日向第一商業銀行竹北分行清償系爭貸款本金1,884,200元
    、利息25,284元，合計1,909,484元，被告並簽認聲明書，
    第一商業銀行竹北分行則出具債務清償證明書等情，業據原
    告提出與所述相符之聲明書（原證一）、清償債務證明書（
    原證二）、原告戊○○之新竹國際商業銀行延平分行存摺（
    原證六）、原告乙○○之新竹國際商業銀行竹北分行存摺（
    原證七）等件為證，並有第一商業銀行竹北分行98年11月6
    日(98)一竹北字第290號函檢送之消費者貸款款申請書、放
    款攤還及收息記錄查詢單、取款憑條、放款收回傳票、現金
    收入傳票可參，且為被告所不爭執，堪信為真。惟被告以：
    當初兩造共同商議由被告出名申貸，並由原告擔任連帶保證
    人，所得貸款200萬元轉為訴外人亞全公司運作資金，嗣被
    告於94年6月間自訴外人亞全公司離職，系爭貸款則仍由訴
    外人亞全公司自行處理，據被告查知，原告等代償之金額部
    分，已由訴外人亞全公司以公司顧問費名義分期繳還原告等
    人清償在案，系爭貸款之債務人實為訴外人亞全公司，尚非
    形式上記載之被告，是原告等所主張之保證或委任關係，均
    存於原告等與訴外人亞全公司間，被告自不負清償責任等情
    ，資為抗辯。從而，本件之爭點應為：(一)系爭債務之實質債
    務人究係被告丁○○，抑或訴外人亞全公司？原告應向被告
    抑或訴外人亞全公司主張代償債權？(二)訴外人亞全公司有無
    實質清償系爭債務？如有，原告主張之代償債權是否已因清
    償而消滅？
二、系爭債務之實質債務人究係被告，抑或訴外人亞全公司？原
    告應向被告抑或訴外人亞全公司主張代償債權？
（一）查原告主張：訴外人亞全公司於93年間有資金之需求，希
      望以私募資金方式募集，由公司股東或高層參與投資，然
      並未強制要求公司股東或高層參與投資，而原告2人及被
      告係基於個人意願，各自出資200萬元進行投資之事實，
      核與證人即亞全公司監察人甲○○於本院結證：我是嘉誠
      創業投資股份有限公司的幕僚長，因為嘉誠公司的關係，
      所以到亞全公司擔任監察人，亞全是嘉誠公司投資創立的
      ，本件兩造我都認識，他們都是亞全公司經營團隊成員，
      我知道原告戊○○及被告於93年10月間有向一銀竹北分行
      申貸200萬元，因為那時亞全公司資金缺乏，亞全公司有
      辦理私募資金，但是亞全公司私募資金的情況不如預期，
      據我了解都是經營團隊的人去認購私募的資金，但金額沒
      有達到預定的目標，原告戊○○及被告他們本身資金也不
      夠，所以先跟銀行作信貸，認購亞全公司私募的資金後再
      把股票給銀行質押，丁○○、戊○○向一銀申貸的200萬
      是認購亞全公司私募資金所用，公司也有把股票給他們兩
      人，因為之後有收到櫃買中心的通知說那一次私募資金，
      包括他們兩人的私募資金的股票沒有辦法公開買賣，因為
      當時作業上有點疏失，申報私募資金的時間太晚，要繳罰
      款才能公開買賣等情相符（見本院99年3月18日言詞辯論
      筆錄）。
（二）且原告戊○○主張其亦於93年10月14日，邀同原告乙○○
      及被告擔任連帶保證人向第一商業銀行竹北分行貸得200
      萬元；原告乙○○則主張其尚有資力，故於94年2月25日
      由其妻黃瓊萱之建華銀行新竹分行帳戶（已改制為永豐銀
      行）匯款200萬元予訴外人亞全公司參與投資等情，均為
      被告所不爭執，且有第一商業銀行竹北分行99年2月26日(
      99)一竹北字第1029號函檢送之消費者貸款申請書、放款
      攤還及收息記錄查詢單、放款貸收傳票、放款收回傳票等
      件在卷可憑，及原告提出之黃瓊萱建華銀行新竹分行帳戶
      存摺（原證八）、永豐商業銀行竹北光明分行99年3月16
      日永豐銀竹北光明分行(099)字第00004號函檢送之提款傳
      票、匯款委託書存卷可參。佐以被告95年5月4日出具之聲
      明書亦載明「本人丁○○無力繳息遭一銀竹北分行催繳數
      月未獲，致連帶保證人乙○○、戊○○受累，身心俱疲，
      為清償債務，三人協議於95年5月4日由乙○○與戊○○代
      繳玖拾肆萬元，本人另籌餘額約玖拾陸萬元，一次清償貸
      款本息，恢復信用，特此證明」等語（原證一）。綜上各
      情可知原告主張：93年間訴外人亞全公司以私募方式籌資
      ，兩造均為訴外人亞全公司經營團隊成員，各自出資200
      萬元參與投資，被告及原告戊○○因自有資金不足遂各向
      第一商業銀行竹北分行申貸200萬元，而由另2人擔任連帶
      保證人之事實，堪信屬實，縱系爭貸款係投入訴外人亞全
      公司營運所用，惟其既為被告申貸之投資款，且訴外人亞
      全公司亦已將公司股票過戶至被告名下，不論形式或實質
      債務人自均為被告，被告辯以系爭200萬元貸款債務人實
      際上為訴外人亞全公司云云，核屬無據。
三、訴外人亞全公司有無實質清償系爭債務？如有，原告主張之
    代償債權是否已因清償而消滅？
    被告另以：原告代償金額已由訴外人亞全公司以公司顧問費
    名義分期繳還原告，原告無權向其索款云云置辯，惟其所舉
    之證人甲○○並未能證明此節（見本院99年3月18日言詞辯
    論筆錄），況原告戊○○主張其於94年1月4日與訴外人亞全
    公司簽有產品技術開發顧問契約，約定訴外人亞全公司自94
    年1月1日至96年12月31日止，每月給付其顧問費68,500元，
    故訴外人亞全公司每月所支付之顧問費，均係基於產品技術
    開發顧問契約所為之給付，並非被告所稱訴外人亞全公司以
    公司顧問費名義分期繳還原告等人清償，此已據原告戊○○
    提出訴外人亞全公司產品技術開發顧問契約1份為憑（原證
    十一），被告既無法就其抗辯舉證以實其說，所辯即無可採
    。至於被告所提其與原告戊○○之對話錄音譯文（被證四）
    ，原告否認其形式與實質真正（見本院99年3月18日言詞辯
    論筆錄），被告復未證明其真正，自毋庸予以論述參酌，併
    此敘明。
四、按保證人向債權人為清償後，於其清償之限度內，承受債權
    人對於主債務人之債權。但不得有害於債權人之利益，民法
    第749條定有明文。本件原告擔任被告系爭貸款之連帶保證
    人，其為免信用受損，而代被告清償所積欠之借款，就其清
    償限度內，自得依前開規定承受債權人即第一商業銀行竹北
    分行對被告之債權。再按遲延之債務，以支付金錢為標的者
    ，債權人得請求依法定利率計算之遲延利息。又給付無確定
    期限者，債務人於債權人得請求給付時，經其催告而未為給
    付，自受催告時起，負遲延責任。其經債權人起訴而送達訴
    狀，或依督促程序送達支付命令，或為其他相類之行為者，
    與催告有同一之效力，民法第233條前段、第219條第2項定
    有明文。從而，原告戊○○、乙○○依據前開規定請求被告
    分別給付54萬元、40萬元及均自起訴狀繕本送達翌日即98年
    10月2日起至清償日止按年息5％計算之利息，為有理由，應
    予准許。
五、兩造陳明願供擔保，聲請宣告假執行或免為假執行，合於法
    律規定，爰分別酌定相當之擔保金額宣告之。
六、本件事證已臻明確，其餘兩造主張、陳述暨所提之證據，經
    審酌均與本院前揭判斷不生影響，爰不一一詳予論述，附此
    敘明。
據上論結，本件原告之訴為有理由，依民事訴訟法第78條、第39
0條第2項、第392條，判決如主文。
中    華    民    國    99    年    5     月    13    日
                  民事第一庭  法  官
以上正本係照原本作成。
如對本判決上訴，須於判決送達後20日內向本院提出上訴狀。
中    華    民    國    99    年    5     月          日

司法院資訊處製作；財團法人民間司法改革基金會備份。
